【裁判字號】    91,上易,3220
【裁判日期】    920731
【裁判案由】    詐欺等
【裁判全文】
臺灣高等法院刑事判決                          九十一年度上易字第三二二０號
    上  訴  人
    即  被  告  辛○○
                寅○○
    共      同
    選任辯護人  郭方桂律師
                張家琦律師
                林鳳秋律師
右上訴人因詐欺等案件，不服臺灣板橋地方法院九十一年度訴字第一八一二號，中華
民國九十一年十月二十九日第一審判決（起訴案號：臺灣板橋地方法院檢察署九十年
度偵字第一一八○○號）提起上訴，本院判決如左：
    主  文
原判決撤銷。
辛○○、寅○○共同連續意圖為自己不法之所有，以詐術使人將本人之物交付，辛○○處有期徒刑捌月；寅○○處有期徒刑陸月，併科罰金壹萬元，有期徒刑如易科罰金
、罰金如易服勞役，均以參佰元折算壹日。
    事  實
一、寅○○為合法取得醫師資格之醫師，自民國七十八年五月三十日起，在台北縣板
    橋市○○路○段九十八號一樓開設「寅○○婦產科診所」，並於八十九年三月一
    日與中央健康保險局簽訂全民健康保險特約醫事服務機構合約書，而為全民健康
    保險之特約診所，寅○○明知辛○○僅具助產士資格，未取得合法醫師資格，亦
    明知實施診察、開立處方等醫療行為，應具醫師資格者始得為之，竟自八十九年
    三月間起，在上址「寅○○婦產科診所」，以月薪新臺幣 (下同) 三萬五千元之
    代價僱用辛○○，寅○○與辛○○基於使未取得合法醫師資格者，執行醫療業務
    之犯意聯絡，自八十九年三月間某日起，輪流在上址「寅○○婦產科診所」執行
    醫療業務，凡遇寅○○本人未在診所之時，即由辛○○在診所內為前來就診之病
    患庚○○、癸○○、戊○○、子○○、辰○○ (原判決誤載為謝惠如) 、甲○○
    、乙○○、丁○○等人從事診察、開立處方等醫療行為而擅自執行醫療業務，寅
    ○○、辛○○亦均明知非由具有醫師資格者為病患實施診察、治療不得向中央健
    康保險局申領診察費用 (註：依據「全民健康保險醫療費用支付標準表規定」每
    位醫師每日門診量在三十人次以下，給付診察費二百三十元，超過三十人次，但
    在五十人次以下，給付診察費二百二十元，超過五十人次，但在七十人次以下，
    給付診察費一百八十元，故診察費係在一百八十元至二百三十元不等，並非固定
    ) ，竟共同基於意圖為自己不法所有及行使業務登載不實文書之概括犯意，在其
    業務上所製作之「中央健康保險局特約醫事服務機構門診醫療費用申請總表」書
    面 (一式二份，下稱申請總表) 及「中央健保局特約診所門診處方治療簡表」電
    磁紀錄 (一式二份，下稱治療簡表) 分別為不實申請總金額及診察費用金額之記
    載，於上開時間，連續多次按月檢附上開內容登載不實之「申請總表」、「治療
    簡表」提出於中央健康保險局而予以行使，足以生損害於中央健康保險局對健康
    保險業務管理之正確性，並使中央健康保險局承辦人員陷於錯誤，認係由與該局
    具有特約合法醫師實施診察、治療，而按每人次一百八十元至二百三十元不等之
    金額，按月支付不詳之診察費用與「寅○○婦產科診所」，以此詐術向中央健康
    保險局詐得不詳數額之診察費用（因前往求診之上開病患對於實際由辛○○實施
    診察治療之就診日期不能確認，致中央檢康保險局無法核算寅○○、辛○○所詐
    欺之實際診察費用金額），嗣於九十年三月間，中央健康保險局臺北分局因接獲
    民眾問卷調查反應稱「寅○○婦產科診所」有由未具有合法醫師資格者實施診察
    、治療之醫療行為，該分局乃於同年四月十六日上午十時許實地前往訪查，發現
    寅○○不在診所，辛○○則在診療室為病患進行子宮抹片檢查，現場並放置沈詩
    琪、陳碧珍、蔡美月、陳梅鶯等人病歷，該分局復於同年五月二日上午十一時三
    十分許前往實地訪查，寅○○仍不在診所，診間卻有一病患出來，掛號登記簿則
    載有陳靜儀、吳水龍、許玉珍、馬文珍等四名病患，該分局乃隨機抽訪前往該診
    所之病患庚○○、癸○○、戊○○、子○○、辰○○、甲○○、乙○○、丁○○
    等人，而查悉上情。
二、案經中央健康保險局函請臺灣板橋地方法院檢察署檢察官偵查起訴。
    理  由
一、訊據被告辛○○固供承其不具合法醫師資格，僅具助產士資格，自八十九年三月
    間起以月薪三萬五千元受僱於被告陳秀娥所經營之「寅○○婦產科診所」擔任助
    產士之工作，被告寅○○則供承其係「寅○○婦產科診所」之負責人，並有僱用
    被告辛○○在該診所擔任助產士之工作之情，惟均矢口否認有何公訴人所指之違
    反醫師法、詐欺取財、行使業務登載不實文書等犯行，被告辛○○辯稱：其領有
    助產士之執照，在診所內為病患作抹片檢查、產檢等項目，均屬助產士業務，另
    依被告寅○○之指示為醫療行為，其並未單獨為病患診察、開立處方云云，被告
    寅○○則辯稱：病患均係由其親自診察、開立處方，至於被告辛○○僅係從事助
    產士業務，而婦產科門診之患者，大都需做內診，始能判斷病情，內診則需使用
    器具進行，如非二手肌力正常及神經組織完整，則無法勝任，然被告辛○○其前
    患有左乳乳癌，轉移至左側腋下與頸部淋巴，於八十六年八月一日施行乳房全部
    切除及放射線化學治療，造成臂神經叢受傷，手臂形同癱瘓，自無法進行內診，
    且被告辛○○本身已是合格助產士，本可獨立完成法令許可範圍內之產前與產後
    檢查、保健指導、婦女子宮頸抹片檢查及施予藥物等執業行為，而被告辛○○亦
    為一合格之醫事人員，依醫師法第二十八條第一項第二款之規定，在其指示下執
    行之醫療行為，亦應是法之所許，自無所謂擅自執行醫療業務之問題，其因而向
    中央健康保險局聲請醫療給付，亦無不法之處，況如泡澡用之藥劑，與健保給付
    無關，根本不能向健保局申請任何費用，則無何不法可言云云。經查：
(一)被告寅○○係有合法醫師資格，自七十八年五月三十日起，在台北縣板橋市○○
    路○段九十八號一樓開設寅○○婦產科診所，並於八十九年三月一日與中央健康
    保險局簽訂全民健康保險特約醫事服務機構合約書，而為全民健康保險之特約診
    所，業據被告寅○○供明在卷，並有醫療機構開業執照、全民健康保險特約醫事
    服務機構合約書、醫事服務機構基本調查表等件附卷足參 (見偵查卷第六至十一
    頁) 。至被告辛○○僅為助產士，尚未取得合法醫師資格，亦據被告辛○○供明
    在卷，並有助產士證書一紙 (見偵查卷第十三頁)為證。
(二)本案係因中央健康保險局在不特定診所所回收之全民健康保險醫療費用收據問卷
    調查表中，有人反應寅○○婦產科診所內有一代理醫師看診時只照上一次藥開給
    病患，病歷上只用鉛筆寫一下，沒有用原子筆詳細寫明病狀，中央健康保險局據
    此問卷調查表，乃由電腦隨機取樣曾前往寅○○婦產科診所看診之病患九人，而
    由中央健康保險局台北分局指派承辦之己○○、壬○○與病患庚○○、乙○○、
    癸○○、戊○○、子○○、丁○○、甲○○、辰○○、沈月珠聯絡並約定訪談地
    點，並依據訪談內容，制作訪查訪問筆錄，業據證人即中央健康保險局台北分局
    人員己○○、壬○○於本院調查時結證在卷，並有全民健康保險醫療費用收據問
    卷調查表 (見偵查卷第二五七頁) 、病患庚○○、乙○○、癸○○、戊○○、子
    ○○、丁○○、甲○○、辰○○、沈月珠之門診就醫記錄明細表、訪查訪問筆錄
    等件在卷可稽 (見偵查卷第二五七、三三、四七、七十、八四、一０五、一一九
    、一二六、一三七、一五二頁)。
(三)其次逐一檢視中央健康保險局以隨機取樣方式所訪談之證人庚○○、乙○○、癸○○、戊○○、子○○、丁○○、甲○○、辰○○（註：沈月珠於中央健康保險
    局訪談時即稱其無法記憶為其看診之醫師容貌，且公訴意旨及原審判決均未將沈
    月珠列入被告辛○○看診之病患，故沈月珠之證述即無贅述之必要，併此敘明）
    之證述：
１、證人庚○○於健保局訪談時證稱：「 (請問在寅○○婦產科診所由何人為你診治
    ？給藥情形如何？) 本人係八十九年十一月底十二月初至該家診所看診，日期星
    期三，當天有問診及內診，也有拿五顆塞劑及一小瓶藥膏，第二次約於下週一或
    二再去看診，沒有在週日去看診就診過，拿三、四顆塞劑及外擦藥膏（有時未附
    外擦藥膏），持續在該所治療至二月二十八日，拿藥情形差不多，其中有一次醫
    師（下方照片）為本人更改用藥，診療期間醫師均有問診，八十九年十二月一日
    及二月六日有經醫師內診」、「 (請問由何位醫師診治（提供照片正本）？如何
    蓋卡？收費？)八十九年十一月底、十二月一日就診（初次），由下方女醫師 (
    指被告寅○○) 問診、開處方及內診，至九十年元月八日或元月十二日去看診時
    ，剛好另一位醫師（上方之照片即被告辛○○）仍在看診，故自此時起，原晚上
    就診（掛夜診）改為下午診，約六點到診所，有 (由) 照片上方之醫師看診，每
    次都有問診、開處方，二月六日並有作內診。每次看診均蓋一格健保卡，付掛號
    費一五０元」等語，於偵查時證稱：「（給幾位醫師看過？）剛開始只有一位，
    因為他們晚上七點才看，我下班過去是另一位醫生在，改由下午診的醫師開藥給
    我」、「（提示照片，誰是下午診醫生？）一開始是下面（寅○○）看，後來直
    接拿藥是由下午診（照片上方）醫生拿的」、「（拿藥有經過看診？）因症狀都
    一樣就直接跟醫生講一講就拿藥」、「 (當時寅○○在否？)我沒看到她」、「
    (辛○○是開什麼藥給你？)和上一次一樣」、「 (多久向辛○○拿一次藥？) 十
    二月中旬到二月底，約一週去拿一次藥」等語，於本院調查時結證稱：曾到寅○○婦產科看診十餘次，前幾次是蔡醫師，後幾次直接到櫃台跟小姐說要拿藥，再
    進去跟醫生說跟之前一樣的藥膏。應該也是蔡醫師，不太記得了。辛○○拿藥的
    時候有碰過她，進去跟她說要一樣的藥，她沒有幫我做檢查，她只問我還會不會
    癢，藥物不要擦太多次。當時辛○○坐在診療室。他們兩個 (指被告辛○○、寅
    ○○）坐的位置一樣。有時候碰到辛○○，我跟他說要拿一樣的藥，有一、二次
    看到辛○○在病歷上寫字，九十年一月八日或十二日由辛○○看診，那次去看的
    時候，也是下午五、六點，那次是五點五十分或六點左右，我問護士還能不能看
    診，一進去就看到辛○○，問是不是還會癢，如果還會癢就是一樣的問題。曾經
    有注意過她在病歷上寫字。二月六日，她稍微看一下是不是還很嚴重。內診是用
    陰道撐開的器具，看看搔癢部分有沒有好一點。她說有好一點。五點多大部分都
    是辛○○在看診，辛○○有用陰道撐開器幫我撐開陰道，護士在旁邊拿器具等語
    ，並稱：其在健保局、偵查時所言均實在等語；證人癸○○於健保局訪談時證稱
    ：「（據提示健保卡Ｂ卡Ｂ１及Ｂ２之就診情形如何？）本人因月經不順於九十
    年四月三日至寅○○婦產科診所看診，當天有內診，拿兩顆塞劑，有給本人先塞
    一顆，沒有再拿內服藥，四月九日是去做子宮頸抹片檢查，當天僅作該項檢查，
    沒有覺得不舒服就診，該兩次就診，診所均有蓋健保卡一格，付掛號費一五０元
    」、「 (請問去年至今年（89.12.20─90.02.26）有四次在該所就診（提示就醫
    明細），其診療情形如何？）本人八十九年十二月二十日至該所拿避孕器，醫師
    怕會發炎，有給一日份內服藥口服三次，後因取避孕器關係月事不順，有發炎，
    而陸續就診三次，有拿塞劑一或兩顆（均有先塞一顆），拿一或兩日份內服藥，
    有時沒有拿內服藥」、「 (請問八十九年至今由何位醫師為你診治（提示照片正
    本）？）有時給照片上方之女醫師看診，有時給下方之女醫師看診，九十年四月
    三日是給上方之女醫師看診，四月九日給下方女醫師作抹片檢查，均蓋一格健保
    卡，付掛號費一五０元」、「（請問你去就診是否兩位醫師均在診所內？）沒有
    ，僅有一位在診所內而給她看診」等語、於偵查時證稱：「（問：提示照片，是
    給誰看診？）答：有時是上方，有時是下方醫生」、「（有單獨給上方醫生看診
    ？）有，是沖洗，並照上一次給藥情形給藥」、「（她幫你看病時寅○○在否？
    ）沒有」等語，於本院調查時結證稱：曾多次至寅○○婦產科就診，蔡醫師幫我
    看診比較多，兩個人都有幫我看診。辛○○幫我看診的情形是沖洗，拿塞劑（之
    前蔡醫師開的）給我，之前會問我有沒有好一點。辛○○坐在蔡醫師的位置問診
    等語，並稱其在健保局訪談、檢察官調查所述均真實等語；證人戊○○於健保局
    訪談時證稱：「（請問據提示健保卡Ｄ卡Ｄ２及Ｄ３之就診情形為何？）本人於
    九十年四月十七日至該所拿水瘤藥，直接向小姐掛號，蓋兩格健保卡，付掛號費
    兩次共三百元，由小姐包藥共十四天份，一格拿七天份。另一個日期改為四月十
    八日」、「（請問在該診所就醫由何人為你診療？）本人在八十九年度下半年開
    始密集看診，但之前偶而有婦科問題也會去看診，由寅○○醫師診治，直到約八
    十九年九月、十月份左右檢查出有水瘤以後，即要固定至該所就醫，檢查出之後
    不須每次都給蔡醫師看診，只須拿水瘤用藥七日份，向櫃檯小姐拿藥，不用給醫
    師看診，直到近兩個月，有向診所櫃檯小姐提出可否多拿一個星期用藥，診所應
    允之後即一次拿藥兩星期量，給診所蓋兩格健保卡，付掛號費三百元」、「（在
    該所看診，除由蔡醫師診療過，是否有給其他人診治過？）本人自從八十九年九
    月、十月間由蔡醫師檢查出水瘤後，只須三個月給她再看診，其他直接向櫃檯小
    姐拿藥即可，但在八十九年十二月中旬左右因不適就醫，由陳醫師問診，並內診
    檢查出有細菌感染，而開藥劑及藥粉泡浸，另又有開水瘤用藥一星期，故當次就
    診，給診所蓋兩格健保卡，付掛號費三百元，只給陳醫師看診過一次」、「（提
    示照片正本，請問其姓名為何？）照片正本圖一是陳醫師，照片下方圖二是蔡醫
    師」等語，於本院調查時結證稱：我曾經到寅○○婦產科看診二十餘次，大部分
    是 (偵查卷三十二頁下面照片）之寅○○醫師幫我看診。辛○○也曾經幫我看診
    ，至於實際看診之情形，因為時間距離現在比較久，之前健保局人員訪談過我，
    我已經說的很清楚。我都是晚上去，蔡醫師不在的時候，辛○○才會幫我看，因
    為寅○○婦產科很小，基本上我們都給蔡醫師看，但是有時候沒有看到蔡醫師，
    所以給辛○○幫我看診，每次去都會拿藥。辛○○坐在原來寅○○的位置上幫我
    看診。陳醫師曾幫我做過內診檢查，當時蔡醫師不在，如果是陳醫師幫我看的話
    ，是比較輕微的，我躺在檯子上他幫我清洗，但有時候是護士幫我做。我記得有
    一次我給蔡醫師看過但是沒有好，我再過去看，如果沒有看到蔡醫師，就給陳小
    姐看，我每次都有拿藥回去。她（指辛○○）幫我看診的次數很少，我每次都有
    拿藥，藥不是蔡醫師開出來的，因為我去我當然希望給蔡醫師看，至於蔡醫師有
    沒有在其他樓層我不清楚，但櫃檯小姐跟我說她不在給陳醫師看。辛○○會問我
    什麼症狀？我說發炎或是我哪裡不舒服之類的，有時候他會看我之前的病歷，如
    果我之前有用藥他會再開給我，如果是新的症狀他會開泡劑、消炎藥、擦劑給我
    ，我之前健保局訪談所言均實在等語；證人丁○○於健保局訪談時證稱：「（請
    問至寅○○婦產科診所看診，由何人為你診療？如何診治？給藥情形及蓋卡、收
    費為何？）本人自八十九年度起到該所看診，有給出示照片上方及下方之女醫師
    診療過，下方之女醫師看診較多，診療項目有內診（不是每次）、問診及給藥。
    婦科感染方面會開內服藥加藥劑四、五顆，內服藥二、三天，後期較好時即未加
    開內服藥，肚子痛時只開內服藥，看診時兩位醫師不會同時在診所，每次蓋一格
    健保卡，付掛號費一五０元，有一次是照超音波，不知道兩位醫師姓名」等語，
    於偵查時證稱：「（有無到寅○○婦產科去看過病？）有，看了很多次，今年也
    有再去看過」、「（每次去看是做治療還是抹片檢查？）治療，有問診也有內診
    ，後開塞劑及口服藥給我」、「（每次幾位醫生？）有時看到一個，有時兩個，
    有時兩個一起看診，一位在旁幫忙」、「（提示照片是誰幫你看病？）大部分都
    是寅○○幫我看病，以前會看到寅○○看病，辛○○在旁幫忙，至於辛○○有無
    單獨幫我看病我記不得了，時間太久，今年初她還在，現已不在了，我只記得她
    有單獨幫我內診、寅○○人在外面」、「（提示健保局訪問紀錄，有何意見？）
    對，內診時是一個醫師，內診完直接拿藥，是由蔡醫師開的」等語，於本院調查
    時結證稱：辛○○問我一些問題，諸如現在有沒有比較好的問題‧‧‧兩個（指
    被告辛○○及寅○○)都有看過‧‧‧他們 (指健保局訪談人員)拿照片給我看問
    我這兩位醫師有沒有幫我看診過，我說都有‧‧‧通常都會有一個醫師在‧‧‧
    辛○○有單獨幫我內診，就是一般醫師的例行檢查，用什麼儀器就隨便他們，是
    躺著檢查等語。核證人乙○○、癸○○、戊○○、丁○○前後所供悉相一致，彼
    此之間亦不相識，且其與被告辛○○、寅○○間互無任何仇恨怨隙，衡情自無設
    詞誣陷被告辛○○、寅○○之理，竟不約而同一致指證被告辛○○確有為其診察
    、治療，證人乙○○、癸○○、戊○○、丁○○之證述，應堪採信。
２、證人乙○○於健保局訪談時證稱：「 (請問在該所由何人為你診療？如何診治？
    給藥情形如何？) 本人自九十年元月份左右陸續在該診所治療，由寅○○醫師診
    治，但在九十年三月份一個週四晚上看診，蔡醫師未看診，由另一位女醫師（不
    知姓名）問診（即提供之照片上方之人，下方是蔡醫師），並寫處方，沒有內診
    ，當天拿內服藥三日份及藥劑，其他蔡醫師看診拿內服藥及塞劑二顆，內服藥是
    開三日份，三月十九日看診，因月事來，直接掛號向櫃檯小姐拿藥，同三月十五
    日之藥」、「 (據提供你使用過之九十年度健保卡ＡＢＣＤ卡，是否知道九十年
    三月份至寅○○婦產科診所就診，由另一位女醫師看診之確實日期？) 應該是九
    十年三月十五日、即週四晚上」等語，於偵查時證稱：「 (去看診是給誰看（提
    示照片）？) 是下面那位看，沒給上面那位看過」、「 (提示訪查筆錄有何意見
    ？) 我是跟她聊天，她說蔡醫生樓上在忙，要不要等，因我趕時間，後來我拿著
    病歷到樓上請蔡醫生幫我開藥」、「 (辛○○有無幫你看診？) 沒有」、「 (你
    有看見辛○○幫人看診？) 沒有，他們的診療室是關閉的」等語，於本院調查時
    結證稱：我到寅○○婦產科看診多次，曾經在診療室跟一個中年婦人 (指辛○○
    ) 聊天，她問我什麼問題，我有跟他說，她說要我多吃水果增加抵抗力，我問護
    士蔡醫師在那裡，護士說在樓上，我就把病歷拿上去找蔡醫師，然後蔡醫師病歷
    拿在手上寫，寫好之後我就拿給護士，護士就拿藥給我。健保局人員有事先與我
    約好到我公司，健保局之訪談筆錄所紀錄的內容意思確實是我講的沒有錯，但是
    我記錯了等語；證人甲○○於健保局訪談時證稱：「 (請問是否因疾病至高國隆
    婦產科診所及寅○○婦產科診所就診？) 本人於去年八十九年九月、十月因月經
    未來，於寅○○婦產科診所看診、驗孕，確定懷孕之後，即依產檢時程至高國隆
    婦產科診所做產檢」、「 (請問在寅○○婦產科診所看診（懷孕期間）有無因疾
    病就醫？由何人診療？) 本人只有在今年過完農曆年時有因感冒就醫，拿三天份
    內服藥，由蔡醫師診療，另外都是做產檢，沒有使用健保孕婦手冊，因為手冊均
    是使用在高國隆婦產科診所，故在寅○○婦產科診所做產檢，是使用健保卡，視
    產檢時何位醫師在看診，就由那位醫師做產檢，項目有問診之後照超音波，也有
    記載病歷」、「 (請問知悉寅○○婦產科診所有幾位醫師位病患看診？其名字為
    何？是否如提示照片之人？) 本人自台北搬來板橋，八十八年度起有至該所打催
    經劑，不知道另外一位醫師姓名，院長是寅○○，自看診起即有給該兩位醫師看
    診過，機率約一半左右，在寅○○婦產科診所付掛號費一五０元‧‧‧寅○○婦
    產科診所有兩位醫師，即健保局提示照片中之人」等語，於偵查時證稱：「 (提
    示照片，誰幫你看診？)都是給下面那位醫生看，上面那位只幫我做產檢」、「
    （你產檢時寅○○在否？）不在」、「（你產檢是用健保卡或孕婦手冊？）忘記
    了」、「 (產檢內容？）照超音波還有驗尿」、「 (上面那位醫生有開藥給你過
    ？)沒有」、「 (給上面醫生產檢幾次？)兩次」、「 (問：提示健保局訪談紀錄
    ，催經劑誰幫你打？）下面那位醫生」等語，於本院調查時結證稱：辛○○只有
    幫我量血壓、體重，沒有問診、內診，健保局人員來訪時因當時很忙，也沒有仔
    細看訪談內容等語；證人辰○○於健保局訪談時證稱問：「 (提示八十九年十二
    月一日至九十年三月三十一日費用申報資料，請問九十年二月一日至二月六日因
    何疾病到寅○○婦產科診所就醫？詳情為何？）八十八年度我結婚前即一直有陸
    陸續續到寅○○婦產科診所就醫，該診所有兩位醫師，一位是寅○○，另一位不
    知姓名之女醫師。九十年二月一日是因月經未來去驗孕、打催經劑，沒有拿藥及
    塞劑。九十年二月五日、二月六日因月經來很不舒服，所以又到該診所看診，拿
    二、三天份內服藥（憑印象）」、「 (請問九十年二月一日、五日、六日由何位
    醫師診治？）我記得不是很清楚，可能是兩位醫師都有為我看診過。但八十八年
    度開始我於該診所就醫，均分別有時給照片（經提示）上方女醫師看診，有時給
    下圖寅○○醫師看診，看去診所時由哪位醫師當班，二位醫師不會同時在，寅○○醫師是晚上時在，她的病人也比較多，也較親切」、「 (請問九十年三月底時
    於該診所就醫情形為何？）九十年三月底時是去打催經針，應是給蔡醫師看，沒
    有拿內服藥，不需額外付費，但掛號費一五０元一定要付」等語，於偵查時證稱
    ：「 (提示照片，有給這兩位醫生看診過？)都有」、「 (辛○○幫你做什麼治
    療？)好像驗孕」、「 (有無拿藥)我不記得」、「 (上面醫生幫你看時，寅○○
    在否？)好像在診所內，但是是照片上方醫生幫我看」等語，於本院調查時結證
    稱：「辛○○未幫我看診，健保局人員來訪時我可能記錯，而且指認的照片也不
    清楚」等語；證人子○○於健保局時訪談時證稱：「 (請問因何疾病至寅○○婦
    產科診所看診？由何人診治？如何診治？蓋卡？收費？)本人因經期不順，月事
    來時會漲痛，而去該所就診，約八十八年或八十九年初開始去看診，有給兩位女
    醫師診療過，初期由出示照片上方之女醫師診療，有問診（有時會內診），並開
    處方，拿塞劑兩、三顆，復於八十九年十一月左右，門診時由寅○○看診，為本
    人檢查出有子宮肌瘤，後續即由她來為本人看診，但期間有一次是因下班後到該
    所看診，當時另一位醫師（照片上方）門診，告知本人蔡醫師對本人症狀具權威
    ，請本人稍後，晚上七點再給她看診，等蔡醫師門診時間再給其看診過（蔡醫師
    是照片下方），每次均蓋一格健保卡，付掛號費一五０元，拿塞劑兩、三顆，有
    時會兼拿藥粉泡浸，該診所不會同時有兩位醫師在門診」等語，於偵查時證稱：
    「 (提示照片辛○○有無單獨看病？)沒有，只有寅○○看過，辛○○幫我清洗
    」、「 (提示健保局訪問紀錄，八十八年到八十九年是由辛○○幫你看病？) 對
    ，她有幫我問診，還開泡澡用的藥劑給我回去泡澡」、「 (當時寅○○在場否？
    )裡面的人說她在樓上，但有時我有看到她坐在椅子上，有時沒看到她，這是八
    十九年初沒被發現子宮肌瘤前的事」等語，於本院調查時結證稱：曾到寅○○婦
    產科診所看診多次，辛○○沒有幫我看診過，健保局的人他們給我看照片，照片
    比較模糊我不清楚，現在看本人是蔡醫師，陳醫師在旁邊，蔡醫師看完診之後，
    她 (指被告辛○○)幫我清洗等語。綜合上開證人乙○○、子○○、甲○○、辰
    ○○之證述，證人間彼此互不相識，然在中央健康保險局訪談人員訪談時均不約
    而同指稱被告辛○○確有為病患為診療、治療，雖部分證人於其後偵查或本院調
    查時否認被告辛○○確有為其診療、治療，然證人即中央健保局負責製作乙○○
    、癸○○、戊○○、甲○○、丁○○、庚○○、辰○○、子○○等人訪談紀錄之
    己○○、壬○○於本院調查時均結證稱：我們從民眾回收的問卷中有民眾提到寅
    ○○診所有僱用代理醫師診療的情形，我們先列印寅○○婦產科所申報費用，從
    就診病患中隨機抽樣訪談，我們提供給病患辨識的辛○○、寅○○的照片就是如
    同偵查卷第三十二頁所示之照片正本，我們去投保單位或是到可以聯絡到病患的
    地方訪談，有時候訪談的地點在大樓，因為她們不讓我們上去，所以在一樓大廳
    。訪談紀錄所寫的就是將病患當時所說的話據實紀錄，訪談紀錄之指認照片旁邊
    的文字是受訪病患親自書寫，在訪談紀錄簽名之前有請她們詳細閱讀紀錄內容，
    在訪談前有告知受訪者訪談的目的是要審核醫療費用，而且有涉及密醫行為，當
    時我們按照她們陳述的記載，如果她們回答不清楚，我們一樣照她們說的記載，
    訪談的空間及過程都很自然，有些受訪者還請我們到會議室倒開水給我們喝，到
    家裡訪談也有倒開水給我們喝。因為我們是隨機抽樣，所以訪談之前有些沒有辦
    法事先聯絡，我們就直接去找她們，她們會覺得很意外，但是我們會把來訪的原
    因告訴她們並出示證件等語，且觀諸中央健康保險局之訪談人員提供證人乙○○
    、子○○、甲○○、辰○○指認之被告辛○○、蔡秀華照片極為清晰，並無所謂
    模糊不清之情形，此有指認照片二紙在卷足參 (見偵查卷第三十二頁)，而且訪
    談過程均係在受訪病患熟悉之地點為之，訪談人亦為女性，衡情受訪病患係在心
    理毫無壓力的情形下接受訪談，且接受訪談時間接近案發時間，受訪者之記憶較
    為新鮮，況且證人乙○○在指認照片旁親寫「本人到寅○○婦產科診所看診，僅
    九十年三月十五日 (四)晚上不是給蔡醫師本人親診」、子○○在指認照片旁親
    寫「本人自八十九年起到寅○○婦產科診所看診剛開始是給圖一的醫師 (指被告
    辛○○)看診、內診、開藥‧‧‧有一次是遇到圖一女醫師門診，她做了超音波
    檢查之後，看了病歷，建議等蔡醫師門診給她治療」、甲○○在指認照片旁親寫
    「‧‧‧給下圖寅○○醫師及上圖醫師看診，做超音波及抹片檢查」、辰○○在
    指認照片旁親寫「本人辰○○看診有時由上方女醫師看診，有時是下方寅○○醫
    師看診」 (見偵查卷第五十、一０六、一二八、一三八頁)，且比對卷附之證人
    乙○○之病歷資料所示，九十年三月十五日係以電腦打字之方式黏貼處方，而非
    以筆書寫處方，證人乙○○嗣於偵查、本院調查時所證該日病歷係由被告寅○○
    以筆書寫處方之情顯然不實、虛偽，另證人子○○、甲○○、辰○○之病歷資料
    所示，其內偶有以鉛筆書寫之情形，亦有電腦黏貼處方或原子筆書寫之情形，而
    被告辛○○亦不否認部分鉛筆之字跡為其所書寫，且證人乙○○、子○○、甲○○、辰○○與被告辛○○、寅○○間互無任何仇恨怨隙，竟不約而同於中央健康
    保險局訪談時一致指證被告辛○○確有為其診察、治療，證人乙○○、子○○、
    甲○○、辰○○於中央健康保險局訪談時之證述，顯然未經任何利益衡量及外力
    介入，應屬真實，至於嗣於偵查或本院調查時翻異前詞無非迴護被告辛○○、寅
    ○○之詞而不足採信。
(三)按取得合法醫師資格者，始得執行醫療業務，除在醫療機構於醫師指示下之護士
    、助產士或其他醫事人員外，其未取得合法醫師資格，擅自執行醫療業務者，顯
    係違反醫師法第二十八條第一項之規定。而凡以治療、矯正或預防人體疾病、傷
    害殘缺或健保為直接目的，所為的診察、診斷及治療；或基於診察或診斷結果，
    以治療為目的，所為處方或用藥等行為之全部或一部，總稱為醫療行為，又醫療
    工作之診斷、處方、手術、病歷記載、施行麻醉等醫療行為，應由醫師親自執行
    ，其餘醫療工作得在醫師指示下，由輔助人員為之，但該行為所產生之責任，應
    由指示醫師負責，未具醫師資格者，擅自依病歷舊處方逕行給藥情事，即已違反
    醫師法第二十八條第一項前段規定，業經行政院衛生署於八十五年二月十五日以
    衛署醫字第八五○○八六五六號函釋在案（參照全民健康保險醫務管理法規解釋
    彙編第一輯第一百六十八頁至第一百六十九頁），被告辛○○為病患進行診察及
    以治療為目的所為之給藥行為，均屬醫療行，而當時被告寅○○並不在場，已如
    前述，是被告辛○○為病患診察，並以治療為目的所為之給藥，顯屬執行醫療行
    為而有違醫師法規定至明。且查「寅○○婦產科診所」向中央健保局簽約看診之
    醫師僅有被告寅○○一人，門診時間為星期一至星期六上午九時至十二時、下午
    三時至六時、晚上七時至九時三十分，星期日為上午九時至十二時、下午、晚上
    休診等情，已據被告寅○○於偵查、原審及本院調查時供承在卷，被告寅○○之
    年齡、體力能否負荷日復一日之醫療重責，已堪質疑，又中央健保局人員於接獲
    民眾反映該診所看診醫師有異常狀況，分別於九十年四月十六日上午十時許、九
    十年五月二日上午十一時三十分許，至該診所訪查，該診所均有開門營業，惟被
    告寅○○均未在診所內，且九十年五月二日上午十一時三十分許，該局人員訪查
    時發現該日掛號登記簿上有陳靜儀、吳水龍、許玉珍、馬文珍四人掛號，該四位
    病患之當日病歷均有黏貼撕下痕跡，被告寅○○稱該四名病患均尚未看診，惟經
    該局人員電詢病患馬文珍則表示：當日已就診完畢，有該局九十年七月九日健保
    稽字第○九○○○一八五一四號函附卷可稽，益徵被告寅○○、辛○○二人確有
    輪流在診所內為病患看診，凡遇被告寅○○本人不在診所之時，即由被告辛○○
    單獨在該診所內，為前來求診之病患診察、治療之情，確為真實。至被告辛○○
    雖以其前患有左乳乳癌，轉移至左側腋下與頸部淋巴，於八十六年八月一日施行
    乳房全部切除及放射線化學治療，造成臂神經叢受傷，手臂形同癱瘓，自無法進
    行內診一節，縱確屬實，然被告辛○○之右手功能正常，無礙其為病患診療，並
    逕行給藥之行為，是被告辛○○此部分之辯解，即難採信，又被告寅○○、辛○○所舉之證人即原任寅○○婦產科診所掛號小姐丙○○於本院調查時結證稱：辛○○在診所內做助產士的工作，印象中沒有看過辛○○給藥等語，證人即原任寅
    ○○婦產科診所掛號小姐卯○○於本院調查時結證稱：辛○○是助產士，辛○○
    沒有配過藥、給藥，有時蔡醫師不在，辛○○會做醫藥諮詢的工作，如果病患要
    拿跟上一次一樣的藥，要先掛號、拿病歷給蔡醫師、蔡醫師開處方、給藥劑師配
    藥、藥劑師拿給病患等語，然證人丙○○、卯○○原為寅○○婦產科診所掛號小
    姐，與被告寅○○、辛○○原有情誼，其證言已難免偏頗，核其證言亦與被告辛○○於原審審理時所自承其有依被告寅○○之處方給藥之情（見原審卷九十一年
    十月十五日審判筆錄第六頁）不符，且其證言顯與本院上開調查所得證據所顯示
    之事實不相符合，故證人丙○○、卯○○所證無非係事後迴護被告寅○○、辛○○之詞，不足採信。被告辛○○確有為求診病患進行診療、治療之醫療行為，已
    屬明確。
(四)「寅○○婦產科診所」與中央健康保險局簽訂「全民健康保險特約醫事服務機構
    合約書」，承辦全民健康保險特約醫療業務，依約應由特診醫療診所中具有合法
    醫師資格或報備之醫師親自診療方得請領診察費用，業據證人即中央健康保險局
    台北分局承辦人員丑○○於本院調查時供明在卷，被告寅○○明知部分診療業務
    實際上係由未具合法醫師資格之被告辛○○所為，為向中央健康保險局申請醫療
    給付中之「診察費」，竟製作「申請總表」、「處方簡表」，不實填載由合格醫
    師被告寅○○看診之件數、總申請金額及診察費金額，並於「申請總表」上蓋用
    被告寅○○之印章，而自八十九年三月某日起，按月行使前開內容登載不實之「
    申請總表」、「處方簡表」，向中央健康保險局申請醫療給付一節，亦據證人丑
    ○○證述在卷，並據當庭提出申請總表為證，復有中央健康保險局九十二年三月
    十九日健保北門字第○九二○○一一三八二號函附之「中央健康保險局保險對象
    門診就醫紀錄明細表」附卷足參，又「寅○○婦產科診所」係以媒體方式申報健
    保醫療費用，媒體申報係要檢附書面之「申請總表」 (一式二份) ，另將「治療
    簡表」儲存在電腦磁片 (一式二份) 持向中央健康保險局申報，「申請總表」係
    記載當月之診察件數及總申請金額，「治療簡表」係記載各個病患用藥、明細、
    費用，「治療簡表」會列出診察費，「申請總表」未有診察費這個項目，但是申
    請金額係包含診察費，亦據證人即中央健康保險局台北分局承辦人員丑○○於本
    院調查時供明在卷，而被告辛○○並無合法醫師資格，竟在該診所執行醫療業務
    ，並隱瞞其非醫師之身分，使中央健康保險局陷於錯誤而交付診察費用，是被告
    寅○○、辛○○行使業務登載不實文書及詐欺取財之犯行，亦臻明確。
綜上所述，被告寅○○、辛○○前開所辯，要屬飾卸之詞，尚難採信。本件事證已臻
明確，被告寅○○、辛○○違反醫師法及行使業務登載不實、詐欺取財之犯行，均堪
以認定，自應依法論科。
二、核被告寅○○、辛○○所為，均係犯修正前醫師法第二十八條第一項前段之非醫
    師擅自執行醫療業務罪 (被告寅○○、辛○○行為後，醫師法第二十八條已於九
    十一年一月十六日修正公布，將法定刑由一年以上三年以下有期徒刑，得併科一
    萬元以上五萬元以下之罰金，提高為六個月以上五年以下有期徒刑，得併科新臺
    幣三十萬元以上一百五十萬元以下罰金，相比較之下，以修正前規定刑度較輕，
    有利於被告，自應適用修正前之醫師法第二十八條第一項前段論斷) 、刑法第三
    百三十九條第一項之詐欺取財罪及同法第二百十六條、第二百十五條之行使從事
    業務者登載不實事項於業務上文書罪，被告寅○○、辛○○對於上開詐欺取財、
    行使業務登載不實犯行，相互間基於自己共同犯罪之意思聯絡，推由被告寅○○
    實施犯罪行為，為 (共謀) 共同正犯 (關於行使業務登載不實犯行部分，被告辛○○雖無醫師身份然與具有醫師身份之被告寅○○共同實施犯罪，仍以共同正犯
    論) ，又被告寅○○、辛○○對於上開違反醫師法犯行，相互間基於自己共同犯
    罪之意思聯絡，推由被告辛○○實施犯罪行為，為 (共謀) 共同正犯 (被告寅○○雖有醫師資格，然其與無醫師資格之被告辛○○共同實施犯罪，亦應以共同正
    犯論) 。被告寅○○、辛○○所犯之從事業務者登載不實事項於業務上文書之低
    度行為為行使之高度之行為所吸收，不另論罪，又被告寅○○、辛○○所犯之擅
    自執行醫療業務罪，本質上含有反覆為同一行為之性質，僅成立單純一罪，又被
    告寅○○、辛○○先後多次詐欺取財及行使從事業務者登載不實事項於業務上文
    書之犯行，時間緊接，犯罪構成要件相同，顯係基於概括犯意為之，均為連續犯
    ，依法各論一罪，並均加重其刑。被告寅○○、辛○○所犯上開三罪間，互有方
    法結果之牽連關係，為牽連犯，應從一重之刑法第三百三十九條第一項之詐欺取
    財罪處斷。
三、原判決以被告等罪證明確予以論科，固非無見，惟查：(1)被告行為後，醫師法第
    二十八條已於九十一年一月十六日修正公布，原判決漏未就新舊法比較適用，自
    有未洽。(2)被告寅○○、辛○○就上開詐欺取財、行使業務登載不實、違反醫師
    法犯行，係共謀共同正犯，已如前述，原判決認被告寅○○、辛○○互有犯意聯
    絡與行為分擔，即有未合，且就被告辛○○行使業務登載不實文書部分、被告寅
    ○○違反醫師法部分，漏未論述其雖無身分然與有身分之另一被告共同犯罪，依
    刑法第三十一條第一項規定仍以共同正犯論，亦嫌不當。(3)被告寅○○因係使用
    媒體申報方式向中央健康保險局申請醫療給付，須按月檢附「申請總表」及「治
    療簡表」，其中「治療簡表」部分，係以電腦磁片儲存「治療簡表」應記載之內
    容，依刑法第二百二十條第二項規定，仍屬以文書論之業務文書，故被告寅○○
    、辛○○行使業務登載不實文書部分，尚及於「治療簡表」，原判決漏未論及被
    告寅○○、辛○○尚行使此部分 (即「治療簡表」)之業務登載不實文書犯行，
    亦有久妥。(4)原判決於事實欄認定被告辛○○擅自執行醫療之病患有癸○○、戊○○、甲○○、庚○○、辰○○、子○○等人，然於理由欄又論述被告辛○○除
    有為癸○○、戊○○、甲○○、庚○○、辰○○、子○○為執行醫療行為外，尚
    有為乙○○、丁○○執行醫療行為，其事實及理由欄所認定之病患人數有所歧異
    ，難認允當。被告寅○○、辛○○猶執陳詞提起上訴，否認犯罪，雖無理由，惟
    原判決既有可議，自屬無法維持，應由本院將原判決撤銷，另為適法之諭知。爰
    審酌被告寅○○、辛○○之素行、被告寅○○本為一合格醫師，執業十餘年，因
    一時疏懶，竟雇用未具合法醫師資格之被告辛○○，推由被告辛○○在被告寅○○未在診所之情形下，擅為病患親自實施診察、給藥之醫療行為，影響病患就醫
    權益重大，然所詐取之診察費用非高，且未聞病患遭被告辛○○診察而衍生之醫
    療糾紛，所生實害非大，及犯罪後飾詞狡卸，態度非佳等一切情狀，分別量處如
    主文第二項所示之刑，又被告寅○○行為後，刑法第四十一條已於九十年一月十
    日修正公布施行，修正後第四十一條已修正為：「犯最重本刑為五年以下有期徒
    刑以下之刑之罪，而受六個月以下有期徒刑或拘役之宣告，因身體、教育、職業
    、家庭之關係或其他正當事由，執行顯有困難者，得以一元以上三元以下折算一
    日，易科罰金。但確因不執行所宣告之刑，難收矯正之效，或難以維持法秩序者
    ，不在此限。」、「併合處罰之數罪，均有前項情形，其應執行之刑逾六月者，
    亦同。」，較之原第四十一條規定：「犯最重本刑為三年以下有期徒刑以下之刑
    之罪，而受六月以下有期徒刑或拘役之宣告，因身體、教育、職業或家庭之關係
    ，執行顯有困難者，得以一元以上三元以下折算一日，易科罰金。」比較新舊法
    之適用，應以修正後之規定顯較有利於被告，自應適用新法，並就被告寅○○部
    分依新法諭知易科罰金之折算標準，及就罰金部分諭知易服勞役之折算標準，以
    示儆懲。
據上論斷，應依刑事訴訟法第三百六十九條第一項前段、第三百六十四條、第二百九
十九條第一項前段、修正前醫師法第二十八條第一項前段、刑法第二條第一項前段、
但書、第二十八條、第三十一條第一項、第五十六條、第二百十六條、第二百十五條
、第二百二十條第二項、第三百三十九條第一項、第五十五條、第四十一條第一項前
段、第四十二條第二項，罰金罰鍰提高標準條例第一條前段、第二條，判決如主文。
本案經檢察官呂光華到庭執行職務。
中      華      民      國    九十二    年      七      月    三十一    日
                             臺灣高等法院刑事第二十四庭
                                 審判長法  官  陳  貽  男
                                       法  官  陳  憲  裕
                                       法  官  徐  世  禎
右正本證明與原本無異。
不得上訴。  (1)
                                       書記官  陳  玲  憶
中      華      民      國    九十二    年      七      月    三十一    日
附錄本判決論罪科刑法條：
修正前醫師法第二十八條第一項前段
未取得合法醫師資格擅自執行醫療業務者，處一年以上三年以下有期徒刑，
得併科二千元以上五千元以下罰金，其所使用之藥械沒收之。
中華民國刑法第三百三十九條第一項
 (普通詐欺罪)
意圖為自己或第三人不法之所有，以詐術使人將本人或第三人之物交付者
，處五年以下有期徒刑、拘役或科或併科一千元以下罰金。
中華民國刑法第二百一十六條
 (行使偽造變造或登載不實之文書罪)
行使第二百十條至第二百十五條之文書者，依偽造、變造文書或登載不實
事項或使登載不實事項之規定處斷。
中華民國刑法第二百一十五條
 (業務上文書登載不實罪)
從事業務之人，明知為不實之事項，而登載於其業務上作成之文書，足以
生損害於公眾或他人者，處三年以下有期徒刑、拘役或五百元以下罰金。


司法院資訊處製作；財團法人民間司法改革基金會備份。
